臺灣高等法院臺中分院刑事判決　　　　96年度上訴字第2153號
上　訴　人
即　被　告　丙○○
選任辯護人　康春田　律師
上列上訴人因違反毒品危害防制條例案件，不服臺灣臺中地方法
院96年度訴字第1060號中華民國96年7月11日第一審判決（起訴
案號：臺灣臺中地方法院檢察署96年度偵字第4373號），提起上
訴，本院判決如下：
    主  文
原判決撤銷。
丙○○販賣第一級毒品，處有期徒刑拾貳年貳月，販賣海洛因所
得之新臺幣仟元沒收，如不能沒收時，以其財產抵償之；又販
賣第一級毒品，處有期徒刑拾貳年貳月，查獲之第一級毒品海洛
因毛重零點公克、淨重零點貳捌公克，均沒收銷燬之；扣案之
海洛因包裝袋壹個（重零點壹伍公克）、INNOSTREAM牌手機壹支
（含0000000000號SIM卡）、現金新臺幣壹仟捌佰元，均沒收。
主刑部分應執行有期徒刑拾陸年。
    事  實
一、丙○○意圖營利，以0000000000號行動電話作為販賣海洛因
    之聯絡電話，先於民國（下同）96年2月5日中午12時餘許，
    在臺中縣大肚鄉○○路○段791號前，以新台幣（下同）3千
    元之代價販賣第一級毒品海洛因1包（毛重0.3公克）給乙○
    ○。又另行起意於翌（6）日凌晨1時20分許，在同址以2千
    元（實收1,800元）之代價販賣海洛因1包（淨重0.28公克，
    空包裝重0.15公克）給乙○○。於第二次交易完成時，為警
    當場查獲，並扣得乙○○向丙○○買得之海洛因1小包（淨
    重0.28公克，包裝重0.15公克）、丙○○向乙○○收取之價
    金1,800元及丙○○之0000000000號手機（INNOSTREAM牌）1
    支。
二、案經彰化縣警察局田中分局報請台灣彰化地方法院檢察署檢
    察官偵查起訴。
    理  由
一、按被告以外之人於偵查中向檢察官所為之陳述，除顯有不可
    信之情況者外，得為證據，同法第159條之2第2項定有明文
    ，證人乙○○於偵查中所為之證述，經檢察官命其具結擔保
    證言之可憑信，並無任何顯不可信之情況，自得做為證據。
    又被告以外之人於審判中有所在不明而無法傳喚或傳喚不到
    之情形者，其於檢察事務官、司法警察官或司法警察調查中
    所為之陳述，經證明具有可信之特別情況，且為證明犯罪事
    實之存否所必要者，得為證據，為刑事訴訟法第159條之3第
    3款所明定，證人乙○○經原審傳喚、拘提均未到庭，本院
    復依前址再予傳仍未到庭，顯係所在不明，核無再予拘提之
    必要。證人乙○○於警詢時係自由陳述，並未受到誘導、脅
    迫，且所述與偵查中之證述互核均屬相符，堪認具有可信之
    特別狀況，且為證明本案犯罪事實所必要，亦得為證據。
二、訊據上訴人即被告丙○○否認有上開販賣海洛因之事實，辯
    稱：伊僅係轉讓海洛因與乙○○，乙○○要伊分一點海洛因
    給他，伊並未販賣亦未圖利云云。經查：
  (一)上揭事實，業據證人乙○○於警詢、偵訊中就其向被告購買
    海洛因之時間、地點、數量、價格均證述甚詳，互核相符：
  (1)於警詢中證稱：「我是在96年2月6日1時20分，當時我乘坐
    劉慶宗駕駛9082－PS號自小客車。在臺中縣大肚鄉○○路○
    段791號前，當時我在上記現場向一名女子丙○○購買一級
    毒品海洛因1小包（淨重0.2公克）完後，警方前來表明身分
    要盤查時，我因一時緊張而將手中的海洛因1小包丟出右窗
    外地上，及劉慶宗則是將手中的1支海洛因注射針筒丟出窗
    外丟到左邊窗外地上，被警方當場發現查獲，另在當場我們
    車旁右邊，丙○○手中查獲供聯絡購買毒品用的（INNOSTRE
    AM牌，門號0000000000）手機1支，在他外衣口袋中查獲販
    賣所得新台幣1,800元，及查扣我隨身攜帶供聯絡購買毒品
    用（MOTORORA牌，門號0000000000手機）。在她（指被告）
    外衣口袋中查獲的1,800元是我剛跟她購買海洛因毒品的所
    得」、「我施用的海洛因是在96年2月5日12時左右，一樣乘
    坐劉慶宗的9082－PS號自小客車跟劉慶宗在同樣地點，跟丙
    ○○購買施用的，最後一次是在96年2月6日1時20分，也就
    是一樣在臺中縣大肚鄉○○路○段791號前跟他以每小包1千8
    百元購買來的，總共有2次。」等語。
  (2)於偵訊時證稱：「在96年2月6日凌晨1時20分在大肚鄉向丙
    ○○買毒品，我打行動電話給他，我是用0000000000在96年
    2月5日12時打給他0000000000，約到了地點我要買2,000 元
    ，買1小包海洛因，我叫劉慶宗載我去因為我沒有開車，我
    出錢的要買來也有要分給劉慶宗用。（你電話中丙○○談的
    內容是什麼？）購買車票兩張。（購買車票是什麼意思？）
    就是購買海洛因2,000元，兩張車票就是兩張千元鈔票。（
    買車票這個暗語是誰告訴你的？）是丙○○交代我電話中要
    這麼說的。（被警察查獲的那包東西，你確定是海洛因？）
    我確定是，因為丙○○交給我，而我在電話中就是要跟他講
    要海洛因，我相信他就是交給我海洛因。（你在電話中是講
    說要買車票，沒有提到海洛因？）電話中沒有提到，但是事
    先有溝通過。（事先溝通是什麼時候溝通？）應該是向他買
    的兩個禮拜前，我約他出來在路邊加油站，她就跟我講說，
    要買毒品電話中要用暗語代號，車票就是代表海洛因，我不
    曾跟他買過安非他命。我在96年2月5日中午12點多，我打丙
    ○○電話0000000000好約定要買海洛因，我就叫朋友劉慶宗
    開車帶我去臺中縣大肚鄉○○路○○路邊，就是被查獲的同
    一地點，那次馬上就買了海洛因一包0.3公克，金額3,000元
    ，到了晚上我又打同一支電話給丙○○說要車票兩張，就是
    海洛因2,000元，在交貨後，馬上就被警察抓。（你向丙○
    ○買兩次海洛因，都是劉慶宗開車載你去買的？）是，他都
    是在車上沒有下車，我跟丙○○在車後約一公尺處交易毒品
    。（你被查獲這一次，你到底交多少錢給丙○○？為何警察
    從丙○○身上只有搜到1,800元？）本來電話中是約2,000元
    ，但是因為劉慶宗車子沒油，先去加油加了200元，所以只
    有給丙○○1,800元，丙○○有同意。」等語。
  (二)參以證人劉慶宗於原審結證稱：「（是否於96年2月6日凌晨
    1時20分，駕駛9082－PS自小客車，載乙○○，於臺中縣大
    肚鄉○○路○段791號前，由乙○○向被告購買海洛因1小包
    ）？是。我有載乙○○去上開地點，但我不曉得乙○○是要
    去買毒品。當時乙○○跟我說要去該地點向他姊姊買2張車
    票，當時我與乙○○都在醫院戒毒，我聽到乙○○打電話跟
    他所謂的姊姊說要買兩張車票，乙○○叫我載他去。我們要
    去的時候，乙○○拿1,000元給我，要我去加200元的油，乙
    ○○有跟我說那1,800元是要買車票用的，要拿給被告。（
    96年2月5日中午也有載乙○○去大肚鄉一次？）有。也是去
    2月6日去的那個地點，去那邊做什麼我也不曉得，因為我沒
    有下車。（當時沒有問乙○○去做什麼？）我沒有問，因為
    乙○○都是去那邊買車票。（『車票兩張』係什麼東西？）
    代表的可能是毒品，這是我直覺，我沒有問乙○○，但後來
    晚上去大肚的路上，快要到的時候，乙○○有跟我講，大概
    的意思是這樣。（2月6日晚上那次，警察過來，有無看到乙
    ○○丟什麼東西到車外？）有，丟毒品到車外。（於偵訊中
    ，你供稱你聽到乙○○說車票2張就是海洛因2,000元，是否
    實在？）是。（為何猜測車票兩張就是海洛因兩千？）起先
    我不知道，是快要到目的時，乙○○告訴我等一下就有東西
    可以用，我就知道他要拿毒品。因為乙○○只有吸食海洛因
    ，所以我猜乙○○是要去買海洛因，因為正常1張1,000元，
    所以2張應該是指2,000元。」等語，核與乙○○證述情節相
    符合。此外，並有彰化縣警察局田中分局扣押筆錄、扣押物
  　品目錄表各3份在卷可稽，及證人乙○○所有之疑似海洛因
    粉末1包、MO TOROLA牌手機1支（門號0000000000號）、證
    人劉慶宗持有之注射針筒1支、被告所有之現金1,800元、
    INNOSTREAM牌手機1支（門號0000000000號）扣案可資佐證
    。而上開疑似海洛因粉末1包經送鑑定結果，含第一級第6項
    毒品海洛因成分，淨重0.28公克（空包裝重0.15公克），有
    法務部調查局96年3月7日調科壹字第09623018420號鑑定書
    影本1份在卷可佐。
  (三)被告於原審雖辯稱：96年2月5日中午12時，乙○○有與劉慶
    宗一起到臺中縣大肚鄉○○路○段791號前找伊，當時乙○○
    是要去找人拿毒品，順道找伊，純粹是地緣關係，打電話問
    伊那邊路怎麼走。96年2月6日凌晨，乙○○、劉慶宗要去拿
    海洛因，會經過伊娘家那邊，伊原本想跟他們要一點海洛因
    ，但該次沒有向乙○○要到海洛因，伊當時只是聯絡乙○○
    過來，並未提到向他要海洛因云云。然被告於警詢中辯稱：
    「我是在96年2月6日1時20分，當時我朋友乙○○打電話給
    我，叫我到臺中縣大肚鄉○○路○段791號前，有事要問我，
    所以我就出門在上記地點，看他乘坐他一名朋友劉慶宗駕駛
    9082-PS號自小客車前來，我就過去跟他聊天約有2分鐘後，
    就有一部車前來並下車並當場表明是警察身分。」云云，於
    偵查中則辯稱：「乙○○、劉慶宗託我買車，因為我阿姨在
    賣高鐵車票比較便宜，我有告訴過他們。我還沒有去拿票，
    他們說沒有帶錢，我們還在聊天就被抓了。」云云。被告自
    警詢、偵訊至原審，供述反覆不一，各次辯解均不相同，其
    真實性本屬可疑，而證人乙○○、劉慶宗之證述則自始至終
    均屬一致，且其二人所述亦相符合，堪認其二人之證述與事
    實相符，被告所辯當係卸責之詞，非可採信。參以近年來毒
    品之濫用，危害國民健康與社會安定日益嚴重，治安機關對
    於販賣或施用毒品之犯罪行為，無不嚴加查緝，各傳播媒體
    對於政府大力掃毒之決心亦再三報導，已使毒品不易取得且
    物稀價昂，苟被告於買賣之過程中無利可圖，縱屬至愚，亦
    無甘冒被取締移送法辦判處重刑之危險而平白從事海洛因買
    賣之理，是其販入之價格必較其出售之價格為低，而有從中
    賺取買賣價差牟利之意圖及事實，應屬合理認定；又販賣毒
    品海洛因係違法行為，非可公然為之，而海洛因亦無公定價
    格，係可任意分裝增減分量，且每次買賣之價格、數量，亦
    隨時依雙方之關係深淺、資力、需求量、對行情之認知、來
    源是否充裕、查緝是否嚴緊、購買者被查獲時供述購買對象
    之可能風險之評估等因素，而異其標準，機動調整，非可一
    概論之。從而販賣之利得，實難察得其交易實情，然販賣者
    從價差或量差中牟利，方式雖異，惟其販賣行為在意圖營利
    則屬同一。被告2次販賣海洛因行，其主觀上亦有營利之意
    圖甚明，被告該2次之行為亦應已構成販賣第一級毒品既遂
    。綜上所述，本件事證明確，被告所否認與辯解核無可採，
    其犯行堪予認定，應依法論科。
三、被告所為係犯毒品危害防制條例第4條第1項之販賣第一級毒
    品罪。其持有海洛因之低度行為為販賣之高度行為所吸收，
    不另論罪。按94年2月2日修正公布，而於95年7月1日施行之
    刑法，基於刑罰公平原則之考量，杜絕僥倖之犯罪心理，並
    避免易致鼓勵犯罪之誤解，已刪除第56條連續犯之規定。而
    刑法上所謂集合犯是指立法者所制定之犯罪構成要件中，本
    就預定有數個同種類之行為將反覆實行之犯罪而言，是將各
    自實現犯罪構成要件之多數行為，解釋為集合犯，而論以一
    罪。是以對於集合犯，必須從嚴解釋，以符合立法者之意向
    。又依刑法第56條修正理由之說明，謂「對繼續犯同一罪名
    之罪者，均適用連續犯之規定論處，不無鼓勵犯罪之嫌，亦
    使國家刑罰權之行使發生不合理之現象。」「基於連續犯原
    為數罪之本質及刑罰公平原則之考量，爰刪除有關連續犯之
    規定」等語，即係將本應各自獨立評價之數罪，回歸本來就
    應賦予複數法律效果之原貌。因此，就刑法修正施行後多次
    施用毒品之犯行，採一罪一罰，始符合立法本旨。被告前後
    2次販賣海洛之行為，犯罪時間均係於95年7月1日新刑法法
    修正施行日後，則適用修正後刑法規定，應予分論併罰。查
    同為販賣第一級毒品之人，其原因動機不一，犯罪情節未必
    盡同，或有大盤毒梟者，亦有中、小盤之分，甚或僅止於吸
    毒者友儕間為求互通有無之有償轉讓者亦有之，其販賣行為
    所造成危害社會之程度自屬有異，法律科處此類犯罪，所設
    之法定最低本刑卻同為「無期徒刑，處無期徒刑者，得併科
    新臺幣1千萬元以下罰金」，不可謂不重。於此情形，倘依
    其情狀處以較輕之徒刑，即足以懲儆，並可達防衛社會之目
    的者，自非不可依客觀之犯行與主觀之惡性二者加以考量其
    情狀，是否有可憫恕之處，適用刑法第59條之規定酌量減輕
    其刑，期使個案裁判之量刑，能斟酌至當，符合比例原則。
    本件被告先後2次販賣第一級毒品安非他命，無視國家對於
    杜絕毒品危害之禁令，其行為固屬不當，應予非難，然其販
    賣毒品對象僅有乙○○1人，被告前後販賣海洛品之數量，
    依其價錢估算，亦非至鉅，其犯罪之情節尚非至惡，被告僅
    因一時貪念，致罹重典，然相對於長期大量販賣毒品之大毒
    梟而言，其對社會治安及國民健康之危害顯然較小，從被告
    犯案情節觀之，倘仍遽處以法定本刑之最低刑度即無期徒刑
    ，無異失之過苛而不盡情理，不免予人情輕法重之感，且難
    謂符合罪刑相當性及比例原則，更無從與大毒梟之惡行有所
    區隔，是其犯罪情狀相較於法定之重刑，在客觀上足以引起
    一般人之同情，情節尚堪憫恕，爰依刑法第59條之規定，對
    被告先後所犯2次販賣毒品之犯行，均酌量減輕其刑。
四、原審認被告罪證明確而予科刑，固非無見，惟查：按毒品危
    害防制條例第4條所謂之販賣毒品罪，係以行為人主觀上有
    營利之目的（意思），而販入或賣出該條例第2條第2項所規
    定之毒品，或二者兼而有之者為構成要件。故行為人有無此
    項犯罪（營利意思）之目的條件，自應於事實欄內詳為記載
    ，然後於理由內說明其憑以認定之證據，始為合法。原判決
    於事實欄固認被告係基於意圖營利之犯意，售賣第一級毒品
    等情，而論以販賣第一級毒品罪責，然判決理由內對於認定
    被告主觀上有此營利意圖所憑之證據及心證理由，既未為必
    要說明，自屬理由不備而有未洽；又被告所犯2次販賣毒品
    行為應分論併罰，原判決認為係集合犯論之一罪，尚有未合
    。被告否認犯罪而提起上訴，固非無見，惟原判決既有上述
    可議之處，自無可維持，應由本院將原判決撤銷改判。審酌
    被告為圖一己私利，不思正途工作營生，而以戕害他人身體
    、生命及性靈之販毒行為牟利，對社會治安所生之危害非輕
    ，且犯罪後否認犯罪等一切情狀，量處如主文第2項所示之
    刑，並定應執行刑。被告第1次販賣給乙○○之海洛因0.3公
    克，並無證據可證明業已滅失而不存在，與扣案之海洛因淨
    重0.28公克，均應依同法第18條第1項前段諭知沒收銷燬之
    。
    扣案之海洛因包裝袋重0.15公克，具有防止海洛因裸露、逸
    出及潮濕之功用，並便於攜帶，係被告所有供其販賣海洛因
    所用之物，且調查局鑑定時既將該包裝袋與海洛因分別秤重
    ，有上開鑑定通知書可佐，足認與扣案之海洛因並無不可析
    離之關係，自應依毒品危害防制條例第19條第1項之規定宣
    告沒收。又扣案之INNOSTREAM牌手機1支係被告所有供犯罪
    所用之物，現金1,800元係被告因犯罪所得之財物，應均依
    同法第19條第1項前段宣告沒收；上開手機內含0000000000
    號SIM卡，手機門號係向中華電信股份有限公司所租用，晶
    片卡（即SIM卡）自租用日起即為消費者有，退租或拆機不
    需繳回，此有卷附該公司96年5月4日行客二警字第137號
    函復本院另案可參，是該SIM卡既屬被告所有，又係供販賣
    毒品所用，亦應依毒品危害防制條例第19條第1項宣告沒收
    。被告於96年2月5日販賣海洛因之所得3,000元，亦應依同
    法第19條第1項前段宣告沒收，如不能沒收時，以被告之財
    產抵償之。
五、臺灣彰化地方法院檢察署96年度偵字第7465號移送併辦意旨
    略以：被告丙○○基於反覆實施販賣毒品海洛因以牟利之單
    一行為決意，自95年間某日起，在彰化縣田尾鄉田尾國民小
    學旁之公共電話亭，販賣海洛因予邵德昌，次數約7次，每
    次交易金額為1千元。因認被告此部分亦涉犯毒品危害防制
    條例第4條第1項之販賣第一級毒品罪嫌，與起訴論罪部分有
    集合犯實質上一罪關係，應合併審判等語。惟據證人邵德昌
    於檢察官偵訊時證稱：「（丙○○有出面跟你交易嗎？）之
    前由他出面交易過好幾次，我打給黑淵之後，黑淵再叫丙○
    ○將毒品拿出來給我，由他出面交易大概有7、8次，大部分
    都在田尾國小旁的公共電話亭交易，我將錢交給丙○○，他
    再將毒品海洛因交給我，而錢事後會不會交給黑淵我就不清
    楚了，但據我所知毒品都是黑淵的，應該會交給他。（丙○
    ○出面交易時為何時？）95年間，當時他跟黑淵在一起的時
    候。（問：他們兩個當時在一起時，何人出面交易較多次？
    ）答：都差不多，而有時候丙○○及黑淵是一起出面的，我
    則和黑淵一手交錢一手交貨，他們當時沒有住在永靖的三合
    院住處，當時是住田尾，那裡我不知道。」等語，而被告於
    檢察官96年4月13日偵訊時供稱：伊與案外人莊朝淵（綽號
    黑淵）是男女朋友，於95年年中時分手；其於95年9月26 日
    曾傳簡訊給莊朝淵，表示要給莊朝淵4萬元當結婚賀禮等語
    ，足認被告販賣海洛因給證人邵德昌約7次之時間均係在其
    與案外人莊朝淵交往期間，即95年中旬之前。被告該部分行
    為與本案相距半年以上，難認與本案犯行係基於概括之犯意
    。又販賣毒品犯行，於修正刑法於95年7月1日施行後，應採
    一罪一罰原則，無「集合犯」實質一罪關係，如前說明，是
    以併案部分非本案起訴效力所及，本院無從併予審理，應將
    該案退回臺灣彰化地方法院檢察署續行偵辦。基上，辯護人
    聲請調查卷附通訊監察譯文之電話監聽，是否由法官核准？
    通訊監察譯文與電話監聽內容是否相符？通訊監察譯文內容
    是否足以認定被告有著手販賣或轉讓海洛因之事實？是否已
    達販賣或轉讓海洛因既遂階段？均核無必要，併此敘明。
據上論斷，應依刑事訴訟法第369條第1項前段、第364條、第299
條第1項前段，毒品危害防制條例第4條第1項、第18條第1項前段
、第19，刑法第11條前段、第59條、第51條第5款，判決如主文
。
本案經檢察官甲○○到庭執行職務。
中　　華　　民　　國　　96　　年　　10　　月　　9 　　日
            刑事第七庭    審判長法　官  林  榮  龍
                                法　官  鄭  永  玉
                                法　官  江  錫  麟
上列正本證明與原本無異。
如不服本判決應於收受送達後十日內向本院提出上訴書狀，其未
敘述上訴之理由者並得於提起上訴後十日內向本院補提理由書（
均須按他造當事人之人數附繕本）。
                                書記官  劉  建  智
中　　華　　民　　國　　96　　年　　10　　月　　9 　　日
附錄本案論罪科刑法條：
毒品危害防制條例第4條：
　製造、運輸、販賣第一級毒品者，處死刑或無期徒刑；處無期
  徒刑者，得併科新臺幣1千萬元以下罰金。
